ACORDAO-COMPLETO-2494092

ACÓRDÃO 1299/2022 ATA 6/2022 - PRIMEIRA CÂMARA

VISTOS, relatados e discutidos estes autos de prestação de contas anual da extinta Secretaria Nacional de Programas de Desenvolvimento do Turismo do Ministério do Turismo (SNPDTur/MTur) , referente ao exercício de 2010. 
ACORDAM os Ministros do Tribunal de Contas da União, reunidos em Sessão da Primeira Câmara, ante as razões expostas pelo Relator, em:
9.1. levantar o sobrestamento do presente processo, nos termos do art. 157 do Regimento Interno do TCU e do art. 47 da Resolução-TCU 259/2014; 
9.2. excluir do rol de responsáveis os nomes dos Srs. Bruno Pinto de Moraes (CPF: XXX.477.021-XX) , Anatoly Krisanoski (CPF XXX.379.061-XX) , Paulo José Bastos de Moraes (CPF XXX.364.911-XX) ; Franscilene Bandeira da Silva (CPF XXX.236.511-XX) , Ricardo Cardoso dos Santos (CPF XXX.690.761-XX) , Aparecido Antônio dos Santos (CPF XXX.185.511-XX) , Valdir Cardoso Neves (CPF XXX.235.498-XX) e Ivan Nunes de Queiroz (CPF XXX.158.666-XX) , com base no art, 10 da Instrução Normativa-TCU 63/2010; 
9.3. julgar irregulares as contas do Sr. Frederico Silva da Costa (CPF XXX.889.701-XX) , Secretário da então SNPDTur, e da Sra. Francisca Regina Magalhães Cavalcante (CPF XXX.838.833-XX) , Diretora do Departamento de Qualificação, Certificação e de Produção Associada do Turismo, com fundamento nos arts. 1º, inciso I, e 16, inciso III, "b", da Lei 8.443/1992, em face das falhas sistêmicas e generalizadas configuradas durante a sua respectiva gestão no exercício de 2010, a culminar nas irregularidades abaixo relacionadas, sem, todavia, aplicar-lhes multa, tendo em vista que os responsáveis já foram sancionados pelas mesmas irregularidades no âmbito de outros processos deste Tribunal:
9.3.1. Sr. Frederico Silva da Costa (CPF XXX.889.701-XX) , Secretário da então SNPDTr - celebração dos Convênios 753683/2010, 746977/2010, 747212/2010, 754856/2010 e 753804/2010, em desacordo com disposições contidas na Portaria 127/2008/MPOG/MF/CGU e na Lei 8.666/1993, bem como em princípios da Administração Pública (itens 59.1 a 59.4 da instrução transcrita no Relatório que antecede este Acórdão) ; e assinatura do Convênio 734064/2010 com o Instituto Internacional de Comunicação e Cultura, com vigência incompatível com o período de realização do evento, resultando no repasse dos recursos em data posterior à execução do objeto (item 58 da instrução transcrita no Relatório que antecede este Acórdão) ;
9.3.2. Sra. Francisca Regina Magalhães Cavalcante (CPF XXX.838.833-XX) , Diretora do Departamento de Qualificação, Certificação e de Produção Associada do Turismo - assinatura de diversas Notas Técnicas manifestando-se favoravelmente à aprovação dos Planos de Trabalhos dos Convênios 747977/2010, 747212/2010, 753683/2010, 754856/2010 e 753804/2010, sem a devida observância de critérios técnicos e legais aplicáveis à situação (item 60 da instrução transcrita no Relatório que antecede este Acórdão) ;
9.4. julgar regulares, com fundamento nos arts. 1º, inciso I, 16, inciso II, 17 e 23, inciso I, da Lei 8.443/1992, as contas dos Roberto Luiz Bortolloto (CPF XXX.889.701-XX) , Secretário Substituto, Hermano Gonçalves de Souza Carvalho (CPF XXX.648.774-XX) , Diretor de Departamento, Edimar Gomes da Silva (CPF XXX.463.088-XX) , Diretor de Departamento, dando-lhes quitação plena. 
9.5. informar ao Ministério do Turismo acerca do inteiro teor desta decisão; 
9.6. arquivar a presente prestação de contas, após concluídas as comunicações necessárias, com base no art. 169, inciso III, do Regimento Interno do TCU.

PRESTAÇÃO DE CONTAS. Prestação de contas anual referente ao exercício de 2010 - Secretaria Nacional de Programas de Desenvolvimento do Turismo - SNPDTUR.

Primeira Câmara

Secretaria Nacional de Desenvolvimento e Competitividade do Turismo.

3. Interessados/Responsáveis:
3.1. Responsáveis: Edimar Gomes da Silva (XXX.463.088-XX); Francisca Regina Magalhaes Cavalcante (XXX.838.833-XX); Frederico Silva da Costa (XXX.889.701-XX); Hermano Gonçalves de Souza Carvalho (XXX.648.774-XX); Roberto Luiz Bortolotto (XXX.614.200-XX).

13.1. Ministros presentes: Walton Alencar Rodrigues (Presidente), Benjamin Zymler (Relator) e Jorge Oliveira.
13.2. Ministros-Substitutos presentes: Augusto Sherman Cavalcanti e Weder de Oliveira.

BENJAMIN ZYMLER

Trata-se da prestação de contas anual da extinta Secretaria Nacional de Programas de Desenvolvimento do Turismo do Ministério do Turismo (SNPDTur/MTur) , referente ao exercício de 2010.
2.	Reproduzo, com os ajustes de forma necessários, a instrução lavrada no âmbito da Secretaria de Controle Externo do Desenvolvimento Econômico - SecexDesenvolvimento, devidamente anuída pelo corpo dirigente da unidade e pelo parecerista do Ministério Público especializado (peças 27 a 29) :
"Dados Básicos sobre a Unidade
2.	As competências da SNPDTur foram estabelecidas no Decreto 6.546, de 25 de agosto de 2008, e consistiam basicamente nas seguintes: a) subsidiar a formulação de planos, programas e ações para o desenvolvimento e fortalecimento do turismo nacional; auxiliar no desenvolvimento regional de turismo, mediante a concessão de apoio técnico, institucional e financeiro aos entes federativos da União; promover a captação e o estímulo de investimentos privados nacionais e internacionais, em conformidade com as diretrizes da Política Nacional de Turismo; apoiar a promoção de atividade turística; regulamentar e apoiar a certificação de atividades, empreendimentos e equipamentos dos prestadores de serviços turísticos; e apoiar a qualificação profissional e a melhoria da qualidade da prestação de serviços para o turista.
3.	A estrutura organizacional da SNPDTur era composta pelos seguintes departamentos: a)  Departamento de Qualificação, Certificação e de Produção Associada ao Turismo; b) Departamento de Infraestrutura Turística; c) Departamento de Programas Regionais de Desenvolvimento do Turismo; e d) Departamento de Financiamento e Promoção de Investimentos no Turismo. Neste último, situava-se a Coordenação-Geral do Fundo Geral do Turismo (Fungetur) . 
4.	Para desempenhar suas funções, a SNPDTur também contava com o auxílio de três outras Unidades Jurisdicionadas: a Caixa Econômica Federal, mandatária da União nas transferências de recursos efetuadas por meio de contrato de repasse; e a Embratur Prodetur/NE-II, cujos relatórios de gestão foram agregados ao relatório da Secretaria. 
5.	O contrato de repasse era o principal instrumento utilizado pela Secretaria para executar a Ação orçamentária "10V0 - Apoio a Projetos de Infraestrutura Turística", que ficava a seu encargo.
HISTÓRICO
6.	A primeira instrução deste processo, realizada no âmbito deste Tribunal, consta da peça 10. A análise lá contida abrangeu todos os temas que fizeram parte do escopo da auditoria realizada pela CGU acerca da gestão em exame, e está consubstanciada no relatório acostado à peça 3 dos autos. 
7.	O mencionado escopo foi definido com base nas diretrizes estabelecidas na IN-TCU-63/2010 e nas DN-TCU-107/2010 e 110/2010, que elegeram os seguintes aspectos para avaliação: a)  resultados quantitativos e qualitativos da gestão; b) indicadores de gestão; c) funcionamento do sistema de controle interno; d) situação das transferências voluntárias; e) cumprimento das determinações e recomendações do TCU e da CGU; e f) conformidade da inscrição de Restos a Pagar no exercício de 2010.
8.	O exame procedido pela CGU, registrado no Relatório de Auditoria 201108667, detectou as seguintes falhas: a) inexistência de indicadores de desempenho para medição dos produtos, serviços e resultados da SNPDTur; b) deficiências nas análises das prestações de contas de convênios celebrados; c) falhas na aprovação de projetos oferecidos por entidades contratadas para execução de ações da SNPDTur; d) atraso no exame de prestações de contas de contratos de repasse. Essas falhas serão mais detalhadamente descritas ao longo desta instrução.
9. 	A análise realizada na extinta Secex-5 considerou adequadas e suficientes as recomendações proferidas pela CGU em relação a algumas das falhas constatadas no âmbito destas contas. Em relação a outras, a análise não manifestou opinião conclusiva, pois elas também estavam sendo tratadas em outros processos deste Tribunal. Aludidas irregularidades relacionavam se ao Contrato Administrativo 47/2008, firmado com a Fundação Roberto Marinho (TC Processo 029.496/2011-0) , ao programa Turismo Social no Brasil (TC Processo 009.143/2012-2) e outras que eram objeto do processo de Representação decorrente de autoria da então Secex-PR no Instituto Internacional de Comunicação e Cultura (TC Processo 030.504/2010-4) . 
10.	Em face das investigações em curso, a análise inicial destas constas apresentou proposta de sobrestamento do processo até o deslinde das questões acima mencionadas, o que foi atendido pelo então relator do processo, Ministro Augusto Nardes, mediante o Despacho juntado à peça 13, expedido em novembro de 2012. 
11.	O TC Processo 029.496/2011-0 tratou de auditoria para examinar as situações de risco identificadas em ações de qualificação profissional executadas no âmbito do Programa Bem Receber Copa, as quais foram mapeadas em relatório de Levantamento autuado no TC Processo 004.018/2011-7.
12.	Esse processo foi julgado pelo TCU por meio do Acórdão 1284/2019-TCU-Plenário, rel. Ministro Marcos Bemquerer Costa (peça 21) . Nele, alguns gestores foram multados, dos quais apenas dois fazem parte do Rol de responsáveis deste processo: o Sr. Frederico Silva da Costa e a Sra. Francisca Regina Magalhães Cavalcante, penalizados, respectivamente, pelas quantias R$ 20.000,00 e R$ 25.000,00. Eles tiveram a autorização para pagar as multas de forma parcelada, conforme o Acórdão 85/2021-TCU-Plenário, rel. Walton Alencar Rodrigues (peça 23) .
13.	O TC Processo 009.143/2012-2 cuidou de representação formulada pela então Secex-5 para investigar possíveis irregularidades descritas no Relatório de Auditoria Especial 00190.020860/2011-31 da CGU, que averiguou a execução de convênios e contratos celebrados no âmbito do programa 1166 - Turismo social no Brasil, em razão de fatos veiculados na imprensa. 
14.	Esse processo também já foi julgado pelo TCU (Acórdão 6282/2013-TCU-Primeira Câmara, de 17/9/2013, rel. Ministro Benjamin Zymler, à peça 24) . Nele, o Tribunal determinou ao Ministério do Turismo que: solicitasse aos convenentes a apresentação de algumas prestações de contas em atraso ou, em caso de não execução, devolvessem os recursos recebidos; reanalisasse as prestações de contas dos Convênios 629.187/2008, 700.434/2008 ou 635.898/2008, 623.731/2008, 596.053/2008, 623.751/2008, 650.581/2008 e 702.976/2009, em razão dos indícios de irregularidades apontados no Relatório de Auditoria Especial 0190.020860/2011-31 da CGU; bem como solicitasse à Caixa Econômica Federal que finalizasse o exame da prestação de contas do Contrato de Repasse 238.9002-11 (Siafi 614.045/2007) .
15.	 Pela natureza das determinações, as quais visam a agilizar análises de prestações de contas e reanalisar outras já concluídas, face à revelação de novos elementos pela auditoria da CGU, tem-se que, a princípio, a conclusão da Representação não compromete o mérito destas contas, podendo-se dar prosseguimento à sua análise.
16.	Também poderia ter reflexo sobre estas contas o TC Processo 030.504/2010-4, referente à Representação de autoria da então Secex-PR contra o Ministério do Turismo, por conter responsável comum em relação às presentes contas. O processo foi julgado por meio do Acórdão 2218/2013-TCU-Plenário, rel. Ministro Valmir Campelo, o Sr. Frederico da Silva Costa foi multado em R$ 2.200,00. Exceto o reflexo que o fato terá sobre o mérito das contas do referido ex-gestor, não foram verificados outros impactos que impeçam a retomada da instrução das presentes contas.
EXAME TÉCNICO
17.	O exame das presentes contas registrado nesta instrução se orientará pelo conteúdo do Relatório de gestão (peça 2) e do Relatório de Auditoria da CGU (peça 3) e, de modo geral, será estruturado em tópicos, tratando cada um deles dos temas do escopo da auditoria.
I. Avaliação da conformidade das peças que compõem o processo
18.	O presente processo de contas está constituído com as peças básicas e conteúdos exigidos pela IN-TCU-63/2010 e pelas DN-TCU-107/2010 e 110/2010.
19.	O Relatório de Gestão (peça 2) contém os documentos e informações indicados nas disposições das Decisões Normativas TCU 107/2010 e 110/2010 e da Portaria-TCU 277/2010.
20.	A CGU realizou auditoria na entidade cujos resultados constam do Relatório de Auditoria de Gestão 201108667 (peça 3) , que contém as informações exigidas no anexo III da DN TCU 110/2010.
21.	O Relatório da Auditoria opinou pela regularidade das contas (peça 4) . O Parecer do Dirigente de Controle Interno seguiu a mesma linha de entendimento (peça 5) e o Ministro da Pasta demonstrou ciência do fato (peça 6) .
Do Rol de responsáveis
22.	De acordo com o artigo 10 da Instrução Normativa-TCU 63, de 1º de setembro de 2010, que estabelece normas de organização para este tipo de processo, são partes do Rol de responsáveis nas prestações de contas o dirigente máximo da unidade jurisdicionada (prestadora de contas) , membros de diretoria ou ocupante de cargo de direção no nível de hierarquia imediatamente inferior e sucessivo ao do dirigente máximo e os membros de órgãos colegiados.
23.	Em face do que dispõe a IN-TCU 63/2010, e considerando a estrutura organizacional da SNPDTur informada no item 3 desta instrução, devem ser considerados responsáveis destas contas o titular da Secretaria e todos aqueles que detém responsabilidades em grau imediatamente inferior ao do Secretário, ou seja, os diretores dos departamentos, os quais estão a seguir identificados:
	Responsável
	Cargo
	CPF

	Frederico Silva da Costa
	Secretário
	XXX.889.701-XX

	Roberto Luiz Bortolotto 
	Secretário Substituto
	 XXX.614.200-XX

	Hermano Gonçalves de Souza Carvalho
	Diretor
	XXX.648.774-XX

	Edimar Gomes da Silva
	Diretor
	XXX.463.088-XX

	Francisca Regina Magalhães Cavalcante
	Diretora
	XXX.838.833-XX

24.	Porque não são parte do Rol de responsáveis, conforme o artigo 10 da Instrução Normativa-TCU 63/2010, deverão ter seus nomes excluídos dessa relação os Srs. Bruno Pinto de Moraes (CPF: XXX.477.021-XX) coordenador; Anatoly Krisanoski (CPF XXX.379.061-XX) , assistente; Paulo José Bastos de Moraes (CPF XXX.364.911-XX) , assistente técnico; Franscilene Bandeira da Silva (CPF XXX.236.511-XX) , coordenadora; Ricardo Cardoso dos Santos (CPF XXX.690.761-XX) , analista de processos contábeis; Aparecido Antônio dos Santos (CPF XXX.185.511-XX) , analista de processos contábeis; Ivan Nunes de Queiroz (CPF XXX.158.666-XX) , analista de processos contábeis e Valdir Cardoso Neves (CPF XXX.235.498-XX) , Chefe de Gabinete. Também devem ser excluídos os que foram inseridos como responsáveis no e-TCU, quais sejam: Srs. Sofia Vasconcelos Feitosa de Souza (CPF XXX.563.961-XX) ; Ricardo Magno Paula Ramos (CPF XXX.418.301-XX) ; Mauricio Borges Guimaraes (CPF XXX.980.777-XX) ; Marluce dos Santos Lima (CPF XXX.974.221-XX) ; Maria do Socorro Ferreira (CPF XXX.297.941-XX) ; Maria da Conceição Menezes Simões (CPF XXX.138.602-XX) ; Maria Luisa Campos Machado Leal (CPFXXX.722.601-XX) ;  Maria Fernanda Ramos Coelho (CPF XXX.455.334-XX) ; Margarida Maria Ferreira de Barros (CPF XXX.868.507-XX) , Lilian Cristina Cavallare Vieira (CPF XXX.852.992-XX) ; e Liane Vinagre Klautau (CPF XXX.182.192-XX) .
II - Processos conexos e contas anteriores
25.	As contas de exercícios anteriores da SNPDTur próximos a este são as relacionadas abaixo:
a) o TC Processo 019.169/2007-1, que tratou da Tomada de Contas da Secretaria do exercício de 2006. O processo foi julgado por meio do Acórdão 5662/2011-TCU-Primeira Câmara, rel.  Ministro-Substituto Weder de Oliveira. As contas de todos os responsáveis foram julgadas regulares com ressalva;
b) o TC 018.482/2008, que cuidou da Tomada de Contas da SNPDTur do exercício de 2007. O processo foi julgado pelo TCU por meio do Acórdão 1761/2009-TCU-Primeira Câmara, rel. Ministro Walton Alencar Rodrigues. As contas dos responsáveis Charles Capella de Abreu, Roberto Luiz Bortolotto e José Evaldo Gonçalo foram julgadas regulares com ressalva. As contas dos demais responsáveis foram julgadas regulares;
c) o TC Processo 016.985/2009-1, que tratou da Tomada de Contas da SNPDTur do exercício de 2008. O processo foi apreciado pelo TCU por meio do Acórdão 6253/2009-TCU-Segunda Câmara, rel. Ministro Raimundo Carreiro. As contas de todos os responsáveis foram julgadas regulares com ressalva;
d) o TC Processo 028.889/2010-0, que cuidou de Tomada de Contas da SNPDTur do exercício de 2009. O processo ainda não foi julgado pelo TCU, mas já contém instrução de mérito contendo proposta de julgamento das contas dos responsáveis regular com ressalva.
26.	A análise inicial destas contas verificou a existência delas com os processos abaixo relacionados:
a) TC Processo 009.143/2012-2, referente à Representação contra o Ministério do Turismo para investigar achados do Relatório de Auditoria Especial 00190.020860/2011-31 da CGU. A investigação abrangeu a execução de convênios e contratos celebrados no âmbito do Programa 1166 - Turismo Social no Brasil, bem como falhas apontadas pela CGU em diversos relatórios anuais de contas do MTur, o que exigiu a reanálise de 35 convênios celebrados pelo MTur nos exercícios de 2004 a 2007.  O trabalho de auditoria da CGU decorreu de determinação do TCU no Acórdão 96/2008-TCU-Plenário, rel. Ministro Benjamin Zymler. O processo já foi julgado (Acórdão 6282/2013-TCU-Primeira Câmara, rel. Ministro Benjamin Zymler) e não foi evidenciado clara interferência dele sobres estas contas (ver item 14, retro) .
b) TC Processo 029.496/2011-0, que cuidou de Auditoria nos convênios do Programa Bem Receber Copa. O processo foi julgado pelo TCU por meio do Acórdão 1284/2019-TCU-Plenário, rel. Ministro Marcos Bemquerer Costa (peça 21) . Nele alguns responsáveis destas contas foram multados, conforme anotado no item 12, retro.
c) TC Processo 030.504/2010-4, que tratou de Representação de autoria da então Secex-PR contra o Ministério do Turismo. O processo contém responsável comum em relação às presentes contas e as irregularidades que poderiam afetar estas contas. O processo foi julgado por meio do Acórdão 2218/2013-TCU-Plenário, rel. Ministro Valmir Campelo, o Sr. Frederico da Silva Costa foi multado em R$ 2.200,00. Ele ingressou com Pedido de Reexame, apreciado pelo Acórdão 2806/2014-TCU-Plenário, rel. Ministro José Jorge, mas não teve sua solicitação provida pelo TCU. O Sr. Frederico Silva da Costa, Secretário do SNPDTur foi responsabilizado pela assinatura, em 31/5/2010, do Convênio 734064/2010 com o Instituto Internacional de Comunicação e Cultura - Origem, cuja vigência, 31/5/2010 a 20/8/2010, era incompatível com o período de realização do respectivo evento, 2/6/2010 a 6/6/2010, resultando no repasse dos recursos em data posterior à execução do objeto, 21/6/2010.
III - Resultados quantitativos e qualitativos da gestão
27.	Os programas de governo que estavam sob os cuidados da SNPDTur no exercício de 2010, eram os seguintes:
a) Programa 1166 - Turismo no Brasil: Uma viagem de inclusão, o qual visava a promover o turismo como um fator de inclusão social por meio da geração de trabalho e renda e pela inclusão da atividade na pauta de consumo de todos os brasileiros (peça 2, p. 28-29) ; e	
b) Programa 1001 - Gestão de Política de Turismo cujo objetivo era coordenar o planejamento e a formulação de políticas setoriais e a avaliação e controle dos programas na área do turismo (peça 2, p. 29-30) .
28.	Conforme demonstrado no Relatório de Auditoria da CGU (peça 3, p. 18-19) , o Programa 1001 - Gestão de Política de Turismo teve 50% de execução física e 85,45% de execução financeira. Já as ações programadas para o Programa 1166 - Turismo no Brasil obtiveram um baixo grau de execução física, embora com razoável grau de execução financeira. A CGU não apresentou razões para a desproporção entre a execução física e financeira das ações, e n em é possível, com base apenas nos elementos existentes nos autos, deduzir a causa da ocorrência.
IV - Avaliação dos indicadores de gestão
29.	A auditoria da CGU constatou que a Secretaria não havia definido indicadores de desempenho para aferição do resultado de suas atividades (peça 3, p. 20-22) .
30.	De acordo com a SNPDTur, a grande variedade de atividades a cargo da Secretaria dificultava a tarefa de elaborar indicadores para avaliar o seu desempenho. De toda sorte, comprometeu-se a criar grupo de estudo com vistas a elaborar os indicadores de desempenho. 
31.	A CGU expediu recomendação a fim de sanar a falha. 
32.	Em face do tempo já transcorrido desde a ocorrência da falha, bem assim porque a Secretaria, com a estrutura e competências descritas nestes autos, não mais existe no organograma do MTur, não há razão para que TCU encaminhe qualquer medida corretiva para a falha verificada.
V -Situação das transferências voluntárias - Gestão de Prestação de Contas
33.	A auditoria da CGU considerou deficiente a análise de algumas prestações de contas realizada no âmbito da SNPDTur, a exemplo do Convênio Siafi 599547, de 2007, celebrado com a Empresa Estadual de Turismo AmazonasTur. Todas as falhas anotadas foram de natureza formal e estão detalhadas na instrução contida à peça 10, p. 5. 
34.	Não obstante o registro da impropriedade no Relatório de Auditoria, a CGU informou que a Secretaria já havia adotado as medidas corretivas suficientes para sanear a falha (peça 3, p. 24, 32-36) .
35.	Quanto ao Convênio 720/2007 (Siafi 620043) , que visava a elaboração do Plano Estratégico de Turismo da cidade de Sorriso-MT, as irregularidades apontadas também foram de natureza formal, a saber: a) intempestividade no aporte da contrapartida pela Prefeitura Municipal de Sorriso; b) aporte parcial da contrapartida por parte da convenente, utilizando-se dos rendimentos financeiros auferidos pela aplicação dos recursos federais para complementar o valor necessário para o pagamento da empresa contratada; c) contratação da mesma empresa que elaborou o projeto básico para a execução do objeto do convênio; d) ausência de comprovação, a cada pagamento realizado, da regularidade fiscal da contratada; e e) apresentação dos comprovantes de recolhimento dos tributos municipais retidos depositados em conta não pertencente ao ente municipal convenente.
36.	A situação do referido convênio também foi examinada no TC Processo 028.889/2010-0 (prestação de contas da SNPDTur do exercício 2009) , julgado parcialmente pelo TCU mediante o Acórdão 5160/2013-TCU-Segunda Câmara, rel. André Luís de Carvalho. 
37.	Compulsando o TC Processo 028.889/2010-0, verificou-se que a Coordenação-Geral de Convênios (CGCV) declarou ter realizado a prestação de contas conforme recomendado pelo CGU, e que havia emitido a Nota Técnica de Reanálise 0017/2011, onde conclui pela glosa de despesas no valor de R$ 493.575,71. O valor total liberado havia sido R$ 511.249,43.
38.	Mediante o Ofício 0024/2012/CPC/CGCV/DGI/SE/MTur, de 27/1/2012, a CGCV notificou a Prefeitura Municipal de Sorriso-MT sobre a glosa e solicitou a devolução dos valores ou a regularização das inconsistências verificadas.
39.	A convenente silenciou acerca do solicitado na comunicação, por isso o convênio foi encaminhado para instauração de tomada de contas especial por meio do Memorando 465/2012/CGCV/DGI/SE/MTur.
40.	Em razão das medidas acima descritas, o entendimento firmado no âmbito da extinta Secex-5 quando exame do TC Processo 028.889/2010-0, foi de que a falha havia sido satisfatoriamente saneada e que não cabia atuação suplementar do TCU em torno da questão.
41.	A auditoria da CGU também constatou falhas no Contrato Administrativo 47/2008, firmado com Fundação Roberto Marinho para desenvolvimento e oferta de cursos à distância e/ou online, com a utilização de tecnologia da informação e comunicação e a criação de ambientes virtuais de aprendizagem. As falhas estão sucintamente descritas nos parágrafos adiantes.
42.	Para efetivar a referida contratação, a Secretaria não realizou estudos técnicos para subsidiar a elaboração do Projeto Básico para fundamentar a contratação (peça 3, p. 44) . A CGU expediu recomendação com vistas a não repetição da falha, com o que entidade concordou e comprometeu-se a dar-lhe cumprimento (peça 3, p. 46) .
43.	Também em relação ao Contrato Administrativo 47/2008, a auditoria da CGU constatou que não foram utilizados mecanismos de avaliação quantitativa e qualitativa, já desenvolvidos pelo MTur, para aferir o cumprimento dos objetivos pretendidos (peça 3, p. 8) . A CGU recomendou à entidade que aplicasse os referidos mecanismos de controle a fim de avaliar os resultados alcançados (peça 3, p. 49) .
44.	O Contrato 47/2008 também contemplou a realização de atividades de capacitação para o desenvolvimento de estudos e levantamentos preliminares ao efetivo oferecimento dos cursos, quando tal habilidade já deveria fazer parte da equipe antes mesmo da elaboração do projeto básico que fundamentou o contrato (peça 3, p. 51) . A Secretaria alegou que solicitará para seu quadro de servidores a disponibilização de cursos de capacitação para a elaboração de projeto básico para posteriores contratações.
45.	Medidas corretivas relativas a estas questões já foram formuladas no TC Processo 029.496/2011-0, inclusive, com penalização dos responsáveis, o que dispensa nova atuação do TCU neste momento.
46.	A auditoria da CGU também considerou que foram deficientes as ações de controles internos que embasaram o recebimento de produtos ofertados pela contratada (Fundação Roberto Marinho) . Para sanear a falha, a CGU recomendou à entidade que se manifestasse conclusivamente sobre a adequação e consistência dos pagamentos efetuados (peça 3, p. 53-54) . 
47.	Sobre o pagamento questionado pela CGU, a SNPDTur informou que o valor pago (R$ 4.167.630,00) referia-se à entrega do Relatório das Especificações Técnicas dos Programas Audiovisuais e do Relatório Preliminar do Diagnóstico (peça 3, p. 54) .  
48. 	Apesar das explicações dadas, a CGU considerou que elas eram insuficientes para justificar o pagamento, por isso, recomendou à SNPDTur que apurasse a responsabilidade pelos pagamentos realizados em face da subcontratação da Fundação Getúlio Vargas para executar parte das ações que cabia à própria Fundação Roberto Marinho realizar, ademais, a contratação em tela ocorreu por meio de dispensa de licitação, fundamentada no art. 24, XIII, da Lei 8.666/1993 (peça 3, p. 54) .
49.	As falhas observadas no Contrato 47/2008 também foram objeto de análise do TC Processo 029.496/2011-0, que tratou de auditoria de conformidade em convênios do Programa Bem Receber Copa, conforme já mencionado.
50.	Como já mencionado em alguns itens desta instrução, o TC Processo 029.496/2011-0 foi julgado pelo TCU por meio do Acórdão 1284/2019-TCU-Plenário. Nele alguns responsáveis destas contas foram multados.
51.	Em face da penalização já aplicada, não cabe mais que os responsáveis sejam apenados pelas ocorrências no âmbito deste processo.
VI - Situação dos Contratos de repasse 
52.	A auditoria da CGU identificou no sistema Siafi diversas prestações de contas já recebidas, mas com os prazos para análise expirados, e outras tantas com entregas atrasadas (peça 3, p. 85-89) . 
53.	A CGU expediu orientações visando ao melhoramento dos procedimentos relacionados às fases de cobrança e análise das prestações de contas.
54.	O TCU também já encaminhou diversas orientações ao MTur visando ao aperfeiçoamento dos controles sobre as transferências voluntárias concedidas, especialmente no que se refere ao melhoramento das ações que envolvem a fase de prestações de contas, dentre elas, destaca-se as exaradas no Acórdão 9940/2017-TCU-Segunda Câmara, de 29/11/2017 (TC Processo 019.668/2014-7, que tratou das contas do exercício 2013 da SNPDTur) ; no Acórdão 1657/2017-TCU-Segunda Câmara (TC Processo 030.691/2015-0, que tratou das contas do exercício 2014 da SNPDTur) ; e no Acórdão 2313/2017-TCU-Segunda Câmara, de 17/3/2017 (TC Processo 030.889/2015-4, que tratou das contas do exercício 2014 da SE/MTur) , todos os processos foram da relatoria do Ministro Augusto Nardes.
55.	Em face da contínua e constante atuação do TCU visando ao aperfeiçoamento das rotinas que envolvem as prestações de contas no MTur como um todo, propõe-se que o TCU se abstenha, neste momento, de formular nova orientação visando o mesmo fim. Cabendo informar também que questões relacionadas à análise de prestações de contas de convênios e contratos de repasse no MTur estão sendo atualmente tratadas no bojo do TC Processo 006.867/2021-9, do tipo Denúncia.
56.	Conforme demonstrado na análise acima e na conclusão da primeira instrução destas contas (peça 10, p. 8) , parte das falhas relatadas pelo CGU foram consideradas saneadas, haja vista a boa disposição dos gestores em solucionar a questão ou adotar medidas em prol de suas não reincidências. Estas falhas consistiram na ausência de indicadores de desempenho para medição dos produtos, serviços e resultados da SNPDTur (item 29) , deficiências na análise do Convênio Siafi 599547, firmado com a Empresa Estadual de Turismo AmazonasTur no exercício de 2007 (item 33) e fragilidade nas ações de rotinas de controle e acompanhamento dos contratos de repasse (52) .
57.	Quanto às irregularidades/impropriedades que permearam o Contrato Administrativo 47/2008, firmado com a Fundação Roberto Marinho para desenvolvimento e oferta de cursos à distância e/ou online (ver itens 41, 42, 43, 44 e 46, retro) , tiveram seus exames adiados quando da primeira instrução destas contas, haja vista que estavam sendo analisadas em outro processo (TC Processo 029.496/2011-0) . 
58.	No âmbito do TC atrás mencionado, em razão dessas e de outras irregularidades, os responsáveis Srs. Frederico Silva da Costa e Francisca Regina Magalhães Cavalcante, foram multados, respectivamente, pelas quantias R$ 20.000,00 e R$ 25.000,00. 
59. 	As irregularidades imputadas ao Sr. Frederico da Silva Costa, pelas quais ele foi ouvido pelo TCU mediante o Ofício 589/2012-TCU/Secex-5, de 24/5/2012 (peça 25) , estão listadas abaixo.
59.1	O Sr. Frederico da Silva celebração os Convênios 753683/2010, 746977/2010, 747212/2010, 754856/2010 e 753804/2010 contendo irregularidades, a saber: 
a) ausência de comprovação de que a entidade contratada para executar ações do Programa Bem Receber Copa detinha experiência suficiente para realizá-las, o que resultou em terceirização das atividades do ajuste, em desacordo com o art. 5º, inciso II e § 2º, da Portaria 127/2008/MPOG/MF/CGU; e
b) falta de verificação da compatibilidade dos custos do projeto com os praticados no mercado e deficiente razoabilidade dos custos contratados, em desacordo com o art. 1º, inciso XX, da Portaria 127/2008, e com os arts. 15, V, e 43, IV, da Lei 8.666/1993;
59.2.	A falta ou insuficiência de planejamento das ações relativas ao Programa Bem Receber Copa favoreceram a descentralização de despesas comuns entre as entidades parceiras, sem observar ganho de escala; as despesa foram previstas de forma genéricas e imprecisas; houve estabelecimento de custos não essenciais à realização do objeto, ou custos com sobrepreço. Essas ocorrências atentaram contra os princípios da economicidade e da eficiência.
59.3.	As irregularidades mencionadas no parágrafo acima foram observadas nos seguintes fatos:
a) divulgação do Programa em encontros comerciais da entidade, que custaram aos cofres da União de R$ 132.625,00, e ações em eventos do trade, no valor de R$ 90.000,00, com risco de que os recursos fossem direcionados para remunerar a entidade (Convênio 746977/2010) ; 
b) custos administrativos com despesas de internet móvel, telecomunicação e material de apoio, em face da previsão de serviços diferentes com o mesmo custo mensal, com valor mensal de R$ 833,33; (Convênio 747212/2010) ; 
c) custo para criação de arte e produção de 8.000 canetas, no valor total de R$ 49.040,00, saindo cada caneta a mais de R$ 6,00, sem observar o ganho de escala (Convênio 746977/2010) ; 
d) criação de arte e produção de oito mil blocos de anotação, com valor de R$ 76.400,00, com preço unitário de R$ 9,55, sem observar o ganho de escala (Convênio 746977/2010) ; 
e) aquisição de doze mil mochilas para entregar aos alunos, no valor de R$ 840.000,00 (custo unitário de R$ 70,00) , quando no mercado o preço do produto girava em torno de R$ 20,00 a R$ 30,00 (Convênio 753683/2010) ;
f) emissão e envio de certificados de conclusão, valor de R$ 144.000,00 (R$ 12,00 a unidade) , considerando que o acréscimo no preço não foi justificado, e que a entidade Abla cotou para o mesmo serviço o valor de R$ 1,30 (Convênio 753683/2010) ; 
g) gastos com 33 formaturas para os 12.000 alunos (R$ 574.200,00) , tendo-se que essa despesa apenas foi prevista no Convênio 753683/2010, firmado com o IBH; 
h) despesas com city tour de um dia (R$ 480.000,00) , tendo-se que essa despesa apenas foi prevista no Convênio 753683/2010, firmado com o IBH; 
i) folder a R$ 3,00, o custo unitário, considerando-se que, em pesquisa realizada na internet, em licitações realizadas por órgãos públicos, para aquisição desse mesmo item, verificou-se preço unitário inferior a R$ 0,30 (Termo de Parceria 753804/2010) ;
j) coordenadores a um custo mensal de R$ 131.072,00; supervisores pedagógicos, com custo mensal de R$ 172.537,20; previsão de 44544 horas de instrutoria do curso, com custo de R$ 2.227.200,00 (Termo de Parceria 753804/2010) ; e 
k) previsão de realização de despesa exagerada para o fornecimento de lanches durante o Programa, cerca de 552.960 unidades a R$ 3,80, perfazendo um total de R$ 2.101.248,00, o que representou mais de 15% dos recursos do convênio, com suspeita de que houve previsão de fornecimento de lanches, inclusive para os alunos que estariam fazendo o curso à distância, no valor de R$ 672.399,36; conforme consta em Relatório da CGU (Termo de Parceria 753804/2010) .
59.4.	Fora as irregularidades apuradas no TC Processo 029.496/2011-0, o Sr. Frederico da Silva Costa também foi multado em R$ 2.200,00 em outro processo que guarda conexão com estas contas, o TC Processo 030.504/2010-4, que tratou de Representação de autoria da então Secex-PR contra o Ministério do Turismo (item 25, c) , devido à seguinte irregularidade: assinar, em 31/5/2010, o Convênio 734064/2010 com o Instituto Internacional de Comunicação e Cultura - Origem, cuja vigência, 31/5/2010 a 20/8/2010, era incompatível com o período de realização do respectivo evento, 2/6/2010 a 6/6/2010, resultando no repasse dos recursos em data posterior à execução do objeto, 21/6/2010.
60.	Já as irregularidades imputadas à Sra. Francisca Regina Magalhães Cavalcante no TC Processo 029.496/2011-0, e que afetam este exercício foram as seguintes: 
a) aprovar as Notas Técnicas que examinaram os Planos de Trabalho dos Convênios 747977/2010, 747212/2010, 753683/2010, 754856/2010 e 753804/2010, sem avaliação objetiva e criteriosa da capacidade técnica e operacional das entidades selecionadas para executar as ações de qualificação no âmbito do Programa Bem Receber Copa, e sem juntar documentação para comprovar a capacidade da entidade em executar projetos de qualificação profissional ou da mesma natureza ao objeto pretendido, resultando em terceirização das atividades do ajuste, em desacordo com o art. 5º, inciso II e § 2º, da Portaria Interministerial 127/2008/MPOG/MF/CGU;
b) aprovar as Notas Técnicas que examinaram os Planos de Trabalhos dos Convênios 747977/2010, 747212/2010,  753683/2010, 754856/2010 e 753804/2010, sem observar a ausência de pesquisas de preços para verificar a compatibilidade dos custos do projeto com os praticados no mercado; e com avaliação técnica deficiente da razoabilidade dos custos, uma vez que foi utilizado texto padrão para justificar os custos dos projetos apresentados pelas entidades ("os custos apresentados pela proponente estão de acordo com o mercado em função dos indicadores de custos utilizados no âmbito da Coordenação-Geral de Qualificação e Certificação, constantes de projetos apoiados anteriormente em outros ajustes") , em desacordo com o art. 1º, inciso XX, da Portaria 127/2008, e com os arts. 15, V, e 43, IV, da Lei 8.666/1993;
c) aprovar a Nota Técnica que examinou o Plano de Trabalho do Convênio 754856/2010, sem avaliar a razoabilidade dos custos dos bens e serviços oferecidos pela convenente, bem como sem comprovação da aplicação da contrapartida não financeira, em desacordo com os arts. 20, § 2º, e 54, inciso I, da Portaria Interministerial MPOG/MF/CGU 127/2008;
d) aprovar as Notas Técnicas que examinaram os Planos de Trabalho dos Convênios 753683/2010 e 746977/2010, com exames superficiais ("pro forma") e intempestivos das prestações de contas parciais dos convenentes, que se limitaram a reproduzir as informações prestadas pela convenente, sem criticar/fiscalizar de forma efetiva as informações recebidas, dificultando a comprovação da aplicação dos recursos repassados e o alcance dos resultados esperados pelo ajuste firmado, com infração ao disposto nos arts. 51 a 55 da Portaria Interministerial MPOG/MF/CGU 127/2008;
e) aprovar o projeto básico e as Nota Técnicas 11/2010 e 263/2010, sem anexar pesquisas de preços para justificar a dispensa de licitação para contratação da Fundação Getúlio Vargas (Contratos 002/2010 e 029/2010) , por duas vezes, e para comprovar a compatibilidade dos preços praticados com os de mercado, em desacordo com o inciso III, parágrafo único, do art. 26, da Lei 8.666/1993;
61.	Em face da quantidade e da gravidade das irregularidades praticadas pelos ex-gestores, Sr. Frederico Silva da Costa e Sra. Francisca Regina Magalhães Cavalcante, pelas quais eles foram multados em valores significativos, fica evidente a reprovabilidade de suas condutas, não tendo outro encaminhamento a ser proposto que não o julgamento pela irregularidade de suas contas, sem a aplicação de multa, haja vista que já foram penalizados pelas mesmas ocorrências.
62.	Importante anotar que não foram identificadas responsabilidades dos demais responsáveis destas contas por irregularidades ocorridas no Contrato 47/2008, conforme demonstrado no TC Processo 029.496/2011-0. Por esse motivo, propõe-se que sejam julgadas regulares as contas dos Srs. Roberto Luiz Bortolotto, Secretário Substituto, Hermano Gonçalves de Souza Carvalho, Diretor, e Edimar Gomes da Silva, Diretor.
CONCLUSÃO
63.	A análise acima empreendida demonstrou que a expedição do Acórdão 1284/2019-TCU-Plenário, rel. Ministro Marcos Bemquerer Costa (TC Processo 029.496/2011-0) extinguiu um dos motivos que determinou o sobrestamento do presente processo (ver item 12 desta instrução) . Dando-se o mesmo com relação ao TC Processo 009.143/2012-2, julgado pelo TCU (Acórdão 6282/2013-TCU-Primeira Câmara, de 17/9/2013, de relatoria do Ministro Benjamin Zymler) , cujo entendimento ali firmado não apresentou repercussão sobre estas contas (ver itens 13-15) , e o TC Processo 030.504/2010-4, julgado por meio do Acórdão 2218/2013-TCU-Plenário, rel. Ministro Valmir Campelo, onde o Sr. Frederico da Silva Costa foi multado (item 16) .
64.	O exame precedente também deixou claro que as irregularidades apuradas no TC Processo 029.496/2011-0, de responsabilidade do Sr. Frederico Silva da Costa, Secretário da SNPDTur no período destas contas, e pela Sra. Francisca Regina Magalhães Cavalcante, então Diretora de Departamento de Qualificação, Certificação e de Produção Associada do Turismo, tanto pela quantidade de faltas observadas, quanto pelas variadas ofensas à legislação a que estavam obrigados a observar, devem determinar a irregularidade de suas contas, sem aplicação de multa, vez que eles já foram multados pelo TCU pelos mesmos fatos (itens 11-12 e 59.4) .
65.	As contas dos demais responsáveis devem ser julgadas regulares pela ausência de verificação de irregularidades a eles atribuídas (item 62) .
PROPOSTA DE ENCAMINHAMENTO
66.	Diante do exposto, submetemos os autos à consideração superior, propondo ao Tribunal:
a) levantar o sobrestamento do presente processo, nos termos do art. 157, do Regimento Interno do TCU e do art. 47, da Resolução-TCU 259/2014;
b) excluir do Rol de responsáveis os nomes dos Srs. Bruno Pinto de Moraes (CPF: XXX.477.021-XX) , Anatoly Krisanoski (CPF XXX.379.061-XX) , Paulo José Bastos de Moraes (CPF XXX.364.911-XX) ;; Franscilene Bandeira da Silva (CPF XXX.236.511-XX) , Ricardo Cardoso dos Santos (CPF XXX.690.761-XX) , Aparecido Antônio dos Santos (CPF XXX.185.511-XX) , Valdir Cardoso Neves (CPF XXX.235.498-XX) e Ivan Nunes de Queiroz (CPF XXX.158.666-XX) , pois não são responsáveis deste processo conforme o artigo 10 da Instrução Normativa-TCU 63/2010;
c) julgar irregulares as contas dos Srs. Frederico Silva da Costa (CPF XXX.889.701-XX) , Secretário da SNPDTur, e da Sra. Francisca Regina Magalhães Cavalcante (CPF XXX.838.833-XX) , Diretora de Departamento, com fundamento nos arts. 1º, inciso I, 16, inciso III, "b", da Lei 8.443/1992, em face das falhas relacionadas na matriz constante do anexo I desta instrução, sem a aplicação de multa, tendo em vista que os responsáveis já foram multados pelas mesmas irregularidades no âmbito de outros processos deste Tribunal;
d) julgar regulares, com fundamento nos arts. 1º, inciso I, 16, inciso I, 17 e 23, inciso I, da Lei 8.443/1992, as contas dos Roberto Luiz Bortolloto (CPF XXX.889.701-XX) , Secretário Substituto, Hermano Gonçalves de Souza Carvalho (CPF XXX.648.774-XX) , Diretor de Departamento, Edimar Gomes da Silva (CPF XXX.463.088-XX) , Diretor de Departamento, dando-lhes quitação plena.
e) informar do acórdão que vier a ser proferido ao Ministério do Turismo, destacando que seu conteúdo, bem como do relatório e voto que o fundamentaram, pode ser consultado no endereço www.tcu.gov.br/acordaos, podendo os mesmos serem obtidos no dia seguinte ao de sua oficialização;
f) arquivar a presente prestação de contas, após concluídas as comunicações necessárias, com esteio no art. 169, III, do Regimento Interno do TCU."
É o Relatório.

André de Vilhena Moraes Silva, representando Edimar Gomes da Silva.

Procurador Marinus Eduardo De Vries Marsico.

MINISTÉRIO DO TURISMO. SECRETARIA NACIONAL DE DESENVOLVIMENTO E COMPETITIVIDADE (SNPDTUR). PRESTAÇÃO DE CONTAS ORDINÁRIA RELATIVA AO EXERCÍCIO DE 2010. AUSÊNCIA DE MÉTRICAS PARA APURAÇÃO DE RESULTADOS. ATRASOS NAS PRESTAÇÃOES DE CONTAS. DEFICIÊNCIAS NAS ANÁLISES DAS PRESTAÇÕES DE CONTAS DE CONVÊNIOS. FALHAS NA APROVAÇÃO DE PROJETOS OFERECIDOS POR ENTIDADES CONTRATADAS. ATRASO NO EXAME DE PRESTAÇÕES DE CONTAS DE CONTRATOS DE REPASSE. SUPERVENIÊNCIA DE PROCESSOS COM POTENCIAL CONEXÃO AO JULGAMENTO DAS CONTAS. SOBRESTAMENTO. JULGAMENTO DE PROCESSOS SOBRESTANTES. PARECERES UNIFORMES DA UNIDADE TÉCNICA E DO MP/TCU. CONFORMAÇÃO DE FALHAS SITÊMICAS E GENERALIZADAS A MACULAR A GESTÃO. EXCLUSÃO DO ROL DE RESPONSÁVEIS DE ALGUNS GESTORES. IRREGULARIDADE DAS CONTAS DO SECRETÁRIO E DIRETORA DA SNPDTUR. ARQUIVAMENTO. A governança e a implementação de controles internos e gestão de riscos nas organizações é responsabilidade da alta administração. Irregularidades numerosas em contratos e transferências voluntárias, decorrentes de falhas sistêmicas nos processos de trabalho identificadas em sede de prestação de contas ordinárias, podem levar ao julgamento pela irregularidade das respectivas contas dos administradores.

PRESTAÇÃO DE CONTAS (PC)

Secretaria de Controle Externo do Desenvolvimento Econômico (SecexDesen).

Trata-se da prestação de contas anual da extinta Secretaria Nacional de Programas de Desenvolvimento do Turismo do Ministério do Turismo (SNPDTur/MTur) , referente ao exercício de 2010.
2.	Como descrito no relatório antecessor, as competências da então SNPDTur foram estabelecidas mediante o Decreto 6.546, de 25 de agosto de 2008, cabendo-lhe: subsidiar a formulação de planos, programas e ações para o desenvolvimento e fortalecimento do turismo nacional; auxiliar no desenvolvimento regional de turismo, mediante a concessão de apoio técnico, institucional e financeiro aos entes federativos da União; promover a captação e o estímulo de investimentos privados nacionais e internacionais, em conformidade com as diretrizes da Política Nacional de Turismo; apoiar a promoção de atividade turística; regulamentar e apoiar a certificação de atividades, empreendimentos e equipamentos dos prestadores de serviços turísticos; e apoiar a qualificação profissional e a melhoria da qualidade da prestação de serviços para o turista.
3.	De sorte a ajuizar a gestão dos responsáveis, a instrução inicial deste processo mirou-se nas diretrizes estabelecidas na IN-TCU-63/2010, bem como nas DN-TCU-107 e 110/2007, elegendo-se os seguintes aspectos para avaliação: a) resultados quantitativos e qualitativos da gestão; b) indicadores de gestão; c) funcionamento do sistema de controle interno; d) situação das transferências voluntárias; e) cumprimento das determinações e recomendações do TCU e da CGU; e f) conformidade da inscrição de Restos a Pagar no exercício de 2010.
4.	Com especial impacto nas presentes contas, a CGU detectou as diversas falhas, ora objeto de análise: a) inexistência de indicadores de desempenho para medição dos produtos, serviços e resultados da então SNPDTur; b) deficiências nas análises das prestações de contas de convênios celebrados; c) falhas na aprovação de projetos oferecidos por entidades contratadas para execução de ações da extinta SNPDTur; d) atraso no exame de prestações de contas de contratos de repasse. Essas inconformidades serão mais detalhadamente descritas ao longo deste voto.
5.	Para aquilatar, todavia, de que maneira as condutas dos responsáveis, em seu dever de gestão, relacionam-se com tais irregularidades, bem como ponderar se tais lapsos eram suficientes para macular as respectivas contas, padeciam ainda de julgamento no Tribunal os seguintes processos: TC Processo 029.496/2011-0, referente à auditoria em convênios do Programa Bem Receber Copa, versando sobre irregularidades relacionadas ao Contrato Administrativo 47/2008, firmado com a Fundação Roberto Marinho para desenvolvimento e oferta de cursos a distância; TC Processo 009.143/2012-2, concernente à representação decorrente de irregularidades na execução de convênios e contratos de repasse no âmbito do programa Turismo Social no Brasil; e TC Processo 030.504/2010-4, relativo à representação decorrente de irregularidades  identificadas no Instituto Internacional de Comunicação e Cultura.
6.	Decorreu-se, dessa forma, o sobrestamento dos presentes autos até que julgados os nominados processos (peça 13) .
7.	Eis que, à peça 27, a Secretaria de Controle Externo do Desenvolvimento Econômico - SecexDesenvolvimento deu conta de que inexistem óbices para a apreciação destes autos, levando em conta o julgamento dos ditos processos sobrestantes. Em resumo do deslinde meritório daquelas contendas, reproduzo excerto elucidativo do relatório instrutivo:
"11. O TC Processo 029.496/2011-0 tratou de auditoria para examinar as situações de risco identificadas em ações de qualificação profissional executadas no âmbito do Programa Bem Receber Copa, as quais foram mapeadas em relatório de Levantamento autuado no TC Processo 004.018/2011-7. 
12. Esse processo foi julgado pelo TCU por meio do Acórdão 1284/2019-TCU-Plenário, rel. Ministro Marcos Bemquerer Costa (peça 21) . Nele, alguns gestores foram multados, dos quais apenas dois fazem parte do Rol de responsáveis deste processo: o Sr. Frederico Silva da Costa e a Sra. Francisca Regina Magalhães Cavalcante, penalizados, respectivamente, pelas quantias R$ 20.000,00 e R$ 25.000,00. Eles tiveram a autorização para pagar as multas de forma parcelada, conforme o Acórdão 85/2021-TCU-Plenário, rel. Walton Alencar Rodrigues (peça 23) . 
13. O TC Processo 009.143/2012-2 cuidou de representação formulada pela então Secex-5 para investigar possíveis irregularidades descritas no Relatório de Auditoria Especial 00190.020860/2011- 31 da CGU, que averiguou a execução de convênios e contratos celebrados no âmbito do programa 1166 - Turismo social no Brasil, em razão de fatos veiculados na imprensa. 
14. Esse processo também já foi julgado pelo TCU (Acórdão 6282/2013-TCU-Primeira Câmara, de 17/9/2013, rel. Ministro Benjamin Zymler, à peça 24) . Nele, o Tribunal determinou ao Ministério do Turismo que: solicitasse aos convenentes a apresentação de algumas prestações de contas em atraso ou, em caso de não execução, devolvessem os recursos recebidos; reanalisasse as prestações de contas dos Convênios 629.187/2008, 700.434/2008 ou 635.898/2008, 623.731/2008, 596.053/2008, 623.751/2008, 650.581/2008 e 702.976/2009, em razão dos indícios de irregularidades apontados no Relatório de Auditoria Especial 0190.020860/2011-31 da CGU; bem como solicitasse à Caixa Econômica Federal que finalizasse o exame da prestação de contas do Contrato de Repasse 238.9002- 11 (Siafi 614.045/2007) . 
15. Pela natureza das determinações, as quais visam a agilizar análises de prestações de contas e reanalisar outras já concluídas, face à revelação de novos elementos pela auditoria da CGU, tem-se que, a princípio, a conclusão da Representação não compromete o mérito destas contas, podendo-se dar prosseguimento à sua análise. 
16. Também poderia ter reflexo sobre estas contas o TC Processo 030.504/2010-4, referente à Representação de autoria da então Secex-PR contra o Ministério do Turismo, por conter responsável comum em relação às presentes contas. O processo foi julgado por meio do Acórdão 2218/2013-TCU-Plenário, rel. Ministro Valmir Campelo, o Sr. Frederico da Silva Costa foi multado em R$ 2.200,00. Exceto o reflexo que o fato terá sobre o mérito das contas do referido ex-gestor, não foram verificados outros impactos que impeçam a retomada da instrução das presentes contas." (grifei) 
8.	Avalio, em equidade com o manifestado pela unidade técnica, a viabilidade de se julgarem as presentes contas, motivo pelo qual os autos devem ter o seu sobrestamento levantado.
9.	No bojo das irregularidades narradas, em conjunto com o acervo agora disponível, pesam sobre os responsáveis os seguintes fatos: 
	- baixa execução física do programa "Gestão de Política de Turismo", em contraponto ao razoável grau de execução financeira, sem a ausência demonstrada nos autos dos motivos de tal deficit de desempenho; 
	- ausência de definição de indicadores para aferição do resultado das atividades da Secretaria, com recomendações porfiadas pela CGU. A repetição de tal encaminhamento nas presentes contas, todavia, segundo a SecexDesenvolvimento, padeceria de inefetividade de encaminhamento, tendo em vista o tempo já transcorrido desde a ocorrência da falha, bem assim porque a então SNPDTur, com a estrutura e competências descritas nestes autos, não mais existe no organograma do MTur;
	- deficiência na análise de prestações de contas. Segundo o relatório do órgão de controle interno, entretanto, as falhas de natureza formal já foram dotadas das respectivas medidas corretivas, inclusive com glosa de valores próxima a R$ 500 mil, referente ao Convênio 720/2007, seguida de determinação para abertura de tomada de contas especial, a qual já foi objeto de análise em processo de prestação de contas do ano anterior. Segundo a unidade técnica, não caberia qualquer providência suplementar por parte desta Corte;
	- falhas no Contrato Administrativo 47/2008, firmado com a Fundação Roberto Marinho para o desenvolvimento e oferta de cursos a distância e/ou on-line, com a utilização de tecnologia de informação e comunicação e a criação de ambientes virtuais de aprendizagem. O projeto básico não contou, naquela ação, com estudos técnicos que lhe pautassem a elaboração; também não foram previstos mecanismos de avaliação qualitativa e quantitativa para análise dos objetivos propugnados no contrato; e, ainda, reportou-se deficiência nos controles internos que embasaram o recebimento dos produtos pactuados, cujas explicações da então SNPDTur foram consideradas insuficientes pela CGU. Decorreu-se recomendação para apuração de responsabilidades pela subcontratação irregular da Fundação Getúlio Vargas para executar parte das ações que caberia à própria contratada. Tais fatos foram julgados no TCU em processo específico (TC Processo 029.496/2011-0) , por meio do Acórdão 1284/2019-TCU-Plenário, com aplicação de multa a gestores. Alguns deles fazem parte do rol de responsáveis deste processo;
	- prazos expirados para as prestações de contas de contratos de repasse firmados pela Secretaria, a redundar em orientações do Órgão Central de Controle Interno da União. Digno de nota que o TCU também já encaminhou diversas orientações ao MTur visando ao aperfeiçoamento dos controles sobre as transferências voluntárias concedidas, especialmente no que se refere ao melhoramento das ações que envolvem a fase de prestações de contas. Destacam-se, dentre elas, as exaradas em processos relatados pelo Exmo. Ministro Augusto Nardes: Acórdão 9940/2017-TCU-Segunda Câmara (Prestação de Contas da então SNPDTur do exercício 2013) ; Acórdão 1657/2017-TCU-Segunda Câmara (Prestação de Contas da então SNPDTur no exercício 2014) ; e Acórdão 2313/2017-TCU-Segunda Câmara, de 17/3/2017 (Prestação de contas da SE/MTur no exercício 2014) ;
II
10.	Inicialmente, em apreciação ao acervo fático oferecido pela unidade técnica, a SecexDesenvolvimento propôs excluir do rol de responsáveis os Srs. Bruno Pinto de Moraes (CPF: 900.477.021-68) , Anatoly Krisanoski (CPF 771.379.061-68) , Paulo José Bastos de Moraes (CPF 860.364.911-15) ; Franscilene Bandeira da Silva (CPF 417.236.511-68) , Ricardo Cardoso dos Santos (CPF 854.690.761-72) , Aparecido Antônio dos Santos (CPF 648.185.511-04) , Valdir Cardoso Neves (CPF 043.235.498-06) e Ivan Nunes de Queiroz (CPF 746.158.666-15) , pois não ocupavam cargos aptos a ensejar o julgamento ordinário de suas contas. Endosso a proposição, nos termos do art. 10, da IN-TCU 63/2010.
11.	Em pareceres uniformes do corpo diretivo da unidade e do MP/TCU, também se sugeriu o julgamento pela regularidade das contas dos Srs. Roberto Luiz Bortolloto (CPF 776.889.701-30) , Hermano Gonçalves de Souza Carvalho (CPF 326.648.774-53) e Edimar Gomes da Silva (CPF 134.463.088-06) , dando-lhes quitação plena. Não se teria identificado exigibilidade de conduta diversa dos responsáveis relacionada com o dever de gestão como um todo, ou mesmo com as irregularidades ora em julgamento. Igualmente anuo à proposta.
12.	No que se refere, todavia, ao Sr. Frederico Silva da Costa (CPF¿776.889.701-30) , Secretário da extinta SNPDTur, e da Sra. Francisca Regina Magalhães Cavalcante (CPF¿142.838.833-87) , Diretora do Departamento de Qualificação, Certificação e de Produção Associada do Turismo, a SecexDesenvolvimento propôs o julgamento pela irregularidade das contas, com fundamento nos arts. 1º, inciso I, 16, inciso III, "b", da Lei 8.443/1992.
13.	O fundamento de tal conclusão proveio, eminentemente, das irregularidades apuradas no TC Processo 029.496/2011-0, ocorrido durante a gestão dos responsáveis, tanto pela quantidade de faltas observadas, quanto pelas variadas ofensas à legislação a que estavam obrigados a observar.
14.	Devo antecipar que concordo com o julgamento pela irregularidade das contas dos ditos dirigentes, mas permito-me ser mais abrangente: como narrei até aqui, a quantidade de falhas observadas e o número de instrumentos maculados relativos, principalmente, às transferências voluntárias foi deveras elevado. Não à toa, diversos processos foram abertos no TCU e pelo controle interno, muitos deles anteriormente narrados neste voto e no relatório anterior. O esforço de controle foi imenso. Decorreram, por anos, incontáveis recomendações, determinações, ressalvas e condenações.
15.	Evidente que, por trás desses números,  denota-se um padecimento sistêmico de organização, de normativos, de competência, de treinamento, de gestão de riscos, enfim: de controles internos, de governança e de gestão. 
16.	A confirmar esse pensamento, remeto especial destaque aos gaps albergados nas transferências voluntárias. Pondero que tais instrumentos representavam o principal meio pelo qual competências e demais políticas públicas a cargo da então SNPDTur fossem levadas a cabo. O insucesso desses convênios e contratos de repasse levariam ao fracasso das próprias metas estratégicas estabelecidas. Não é de se surpreender, nesse norte, a baixa execução física identificada, por exemplo, no programa Gestão de Política de Turismo no período analisado. A extrema dependência dessas ferramentas de descentralização de recursos, em altíssimo risco para o bom emprego dos vultosos dispêndios confiados a terceiros, deveria, em igual monta, ensejar cuidados e medidas de especial zelo.
17.	Em processos tão sensíveis, demandar-se-iam idênticos e proporcionais controles. A narrativa, em visão do todo a mim oferecida, não foi de irregularidades pontuais anômalas, mas recorrências decorrentes de processos de trabalho inteiros a padecer de fragilidades.
18.	A implementação de controles internos, gestão de riscos e governança das organizações é da alta administração. Justo e adequado, configurado um descontrole generalizado, com reflexos em numerosos contratos e transferências voluntárias, que se chame a alta gestão em responsabilidade.
III
19.	Incluo, neste tópico - em dever de lealdade processual -, um contexto de como o TCU, em casos concretos mais recentemente julgados, tem ponderado a responsabilidade de dirigentes do MTur em face de irregularidades identificadas em convênios. Em acórdãos a versar sobre transferências específicas, muito proximamente relatadas (inclusive por mim) , tem sido considerada a boa-fé de responsáveis justamente por considerar a inexigibilidade de conduta individual diversa em um ambiente de desorganização sistêmica no MTur, em época contemporânea ao período e contas ora em apreciação. Sopesando as possibilidades de cada servidor de contribuir para resultado distinto, em meio àquela desordem, gestores do Ministério não têm sido condenados, mas somente os convenentes.
20.	Tal pensamento foi prestigiado, por exemplo, no Acórdão 2064/2017-TCU-Plenário, em que o Tribunal deixou de arrolar dirigentes daquela pasta ministerial, conforme excerto do voto produzido pelo eminente relator, Min. Bruno Dantas, anuído pelo colegiado:
"[...] 2.A fiscalização resultou nos seguintes achados, consoante relatório contido às peças 1 (p. 2-51) e 2 (p. 1-22) : [...]
"b) celebração de convênios com cronogramas de execução e vigências incompatíveis às datas de realização dos respectivos eventos;
[...]
d) 	repasse dos recursos posteriormente à data de execução dos objetos conveniados;
[...]
4. 	As irregularidades elencadas nas alíneas "a" a "d" acima foram consideradas pela unidade instrutora de responsabilidade dos agentes públicos dos órgãos concedentes e acarretaram a realização das audiências dos signatários dos convênios e dos pareceristas dos ministérios concedentes, servidores responsáveis pela emissão/aprovação dos pareceres técnicos e jurídicos que deram suporte à celebração dos ajustes. Nesta oportunidade, analisam-se as respostas às audiências realizadas, que foram separadas pela unidade instrutora em dois grupos, um para os signatários dos convênios e outro para os pareceristas.  
[...]
7.	A despeito do extenso e zeloso trabalho empenhado pela unidade instrutora, divirjo do entendimento esposado no sentido da responsabilização dos servidores e agentes políticos pelas ocorrências aqui relatadas, pelas razões que passo a expor. 
[...]
9.	Vale lembrar que se trata aqui de convênios firmados em 2006, 2007, 2008 e 2009, período após o qual houve profunda evolução nos normativos regulamentadores e nas rotinas de trabalho atinentes à celebração, ao acompanhamento e à prestação de contas de avenças dessa natureza, e é nesse contexto que entendo devam ser analisadas as ocorrências aqui relatadas. 
10.	No que tange às irregularidades atinentes à execução das avenças e aos débitos acarretados, repiso que já foram tratados em processos específicos de tomadas de contas especiais, tendo sido reconhecida a responsabilidade das entidades convenentes e de empresas contratadas para a execução dos serviços, bem como de seus dirigentes. Assim, estão sob exame nesta oportunidade apenas as ocorrências atinentes às atuações dos agentes públicos dos órgãos concedentes, quando da análise e assinatura dos respectivos instrumentos.
11.	Constato que os argumentos aduzidos nas razões de justificativa dos responsáveis são recorrentes e comuns entre si, tendo sido agrupadas e analisadas pela Secex/PR de acordo com as atribuições de cada categoria, ou seja, autoridades signatárias, pareceristas técnicos e pareceristas jurídicos. 
12.	Ressalto que meu posicionamento no sentido de acolher as razões de justificativa dos responsáveis abarca todos os servidores técnicos e as autoridades ouvidos em audiência, seguindo entendimento esposado em recente decisão prolatada por este Tribunal, Acórdão 1948/2017-TCU-Plenário, motivo pelo qual faço uma análise única e conjunta de todo o processo, sem prejuízo de tecer comentários individuais sobre argumentos que mereçam um destaque especial. 
[...]
16.	Além disso, também foi recorrente nos convênios em exame a assinatura dos instrumentos em datas muito próximas da data prevista para o início do evento, acarretando que o repasse de recursos federais acontecesse posteriormente à execução do objeto. A formalização de convênios às vésperas dos eventos, por óbvio, compromete o planejamento das ações e a execução do objeto. 
17.	Porém, embora não desejável, tal prática era bastante comum aos instrumentos firmados naquela época, tanto que em 2008 foi editada a Portaria Interministerial 127/2008 prevendo que, caso a Administração desse causa ao atraso nos repasses, ficaria obrigada a prorrogar "de ofício" a vigência do respectivo termo antes do seu término, limitada a prorrogação ao exato período do atraso verificado (inciso VI, do art. 30, da Portaria Interministerial 127/2008, que, à época, atualizou dispositivo similar então previsto no inciso IV, do art. 7º, da IN/STN 1/1997) . 
18.	Vale acrescentar que o repasse de recursos federais para fins de ressarcimento de despesas já pagas, em decorrência da assinatura dos convênios em datas muito próximas às datas previstas para o evento, é atualmente regulamentado pela Portaria Interministerial 424/2016, arts. 27 e 52.
19.	Tais como essas, as ocorrências imputadas nas audiências dos responsáveis constituem-se FALHAS SISTÊMICAS que permeavam, nos anos de 2006 a 2010, com melhorias iniciando-se a partir de 2010, todo o processo de análise das propostas apresentadas, de acompanhamento da execução dos convênios e de exame das prestações de contas. Aliás, tais falhas não eram exclusivas do MTur, perpassavam todos os órgãos da Administração Pública Federal que realizavam transferências voluntárias.
20.	Essa realidade foi reconhecida no voto condutor do Acórdão 1562/2009-TCU-Plenário, de relatoria do Ministro Augusto Sherman Cavalcanti, que apreciou auditoria realizada nos convênios firmados pela Coordenação Geral de Recursos Logísticos do MCTI, no período de 2003 a 2007, do qual transcrevo o seguinte excerto, por pertinente para a compreensão do contexto fático: 
"4. É forçoso reconhecer que os achados de auditoria acima relacionados eram de ser esperados na fiscalização realizada. Isso porque ao longo das auditorias de mesma natureza já realizadas pelo Tribunal em outros órgãos da Administração Pública Federal os resultados mostram-se praticamente idênticos. Ou seja, os problemas encontrados no MCT são mera amostra daquilo que acontece na Administração Pública como um todo no tocante à estrutura e às ações de controle relacionadas às transferências voluntárias de recursos federais efetuadas.
5.	Apenas a título de exemplo, passo a relacionar a seguir algumas constatações semelhantes em fiscalizações recentes deste Tribunal tendo como objeto o repasse de recursos públicos por diversos órgãos e entidades da Administração Pública Federal:
5.3.	Fiscalização de Orientação Centralizada em atendimento a Solicitação do Congresso Nacional para que o Tribunal auditasse a regularidade dos repasses de recursos federais para organizações não-governamentais (ONGS) e organizações de sociedade civil de interesse público (Oscips) , realizados nos exercícios financeiros de 2003, 2004, 2005 e 2006 (Acórdão 1331/2008-TCU-Plenário) :
[...]
e) deficiências na formalização dos convênios;
[...]
g) aprovação de convênios e termos aditivos na ausência ou à revelia de pareceres técnicos ou jurídicos ou com base em análises técnicas superficiais;
6.	Conforme pode ser observado nessa pequena amostra de auditorias enfocando as transferências voluntárias de recursos mediante convênios, acordos, ajustes, contratos de repasse ou instrumentos congêneres, são generalizados no âmbito da Administração Pública os problemas observados na presente auditoria nas três etapas de controle das transferências voluntárias de recursos públicos federais (exame e aprovação das propostas, acompanhamento concomitante da execução e análise da prestação de contas) .
7.	Há que ser ressaltado, entretanto, que como resultado da atuação deste Tribunal, alguns frutos já foram colhidos junto aos órgãos responsáveis pela normatização dos processos de descentralização da execução de programas governamentais. Com efeito, foi publicada a Portaria Interministerial MP/MF/CGU nº 127/2008, que estabelece normas para execução do disposto no Decreto no 6.170/2007, a qual traz importantes dispositivos direcionados ao aprimoramento do controle exercido pelos órgãos e entidades repassadores de recursos federais. Cabe destacar, ainda, que os mencionados atos normativos cuidaram da implantação do Sistema de Gestão de Convênios e Contratos de Repasse - Siconv, cuja finalidade encontra-se definida no art. 3º da referida Portaria: (...) "
21.	Tal como destacado no trecho do voto acima, a publicação da Portaria Interministerial 127/2008 e a criação do Siconv, posteriores à maioria dos convênios examinados no presente processo, foram importantes passos no aprimoramento da atuação dos órgãos repassadores de recursos federais por meio de transferências voluntárias. 
22.	PORTANTO, ENTENDO QUE A ATUAÇÃO DOS PARECERISTAS TÉCNICOS E JURÍDICOS NO PROCESSO DE ANÁLISE DAS PROPOSTAS QUE RESULTARAM NA ASSINATURA DOS CONVÊNIOS OBJETO DA PRESENTE FISCALIZAÇÃO SE DEU DENTRO DA NORMALIDADE ACEITA PARA A ÉPOCA, CONQUANTO HOJE ESTEJA EVIDENTE QUE NÃO OCORREU DE ACORDO COM AS MELHORES PRÁTICAS POSSÍVEIS. 
23.	Embora tenham sido citados pela unidade instrutora alguns precedentes deste Tribunal que tenham responsabilizado servidores dos órgãos concedentes por fragilidades praticadas na assinatura de convênios, alinho-me com o entendimento esposado em recente deliberação desta Corte de Contas, Acórdão 1948/2017-TCU-Plenário, que tratou de monitoramento para verificar o cumprimento e avaliar o impacto das deliberações deste Tribunal na gestão do MTur. Um dos pontos analisados em tal processo (talvez o principal) foi justamente a deficiência nas análises técnicas de propostas de convênios para eventos.
24.	No relatório de fiscalização, a unidade instrutora detalhou a contextualização do problema, as providências adotadas pelo MTur e os principais resultados advindos. Por absolutamente pertinente, trago à colação alguns trechos do brilhante voto condutor prolatado pelo Min. Vital do Rego:
"11. Houve, ao longo 2010-2017, significativa evolução nas análises técnicas das propostas de convênios para realização de eventos (qualificação técnica operacional e financeira da entidade proponente; economicidade e custos, prazos mínimos para apresentação de propostas etc) e no monitoramento in loco realizado pelo MTur nesses ajustes (por exemplo, valor mínimo a partir do qual é obrigatória a visita in loco, e aprimoramento dos relatórios e fiscalizações) .
12. Observou-se, ademais, declínio constante, A PARTIR DE 2011, da quantidade de prestações de contas 'a aprovar', cujo processo de melhoria iniciou-se a partir de 2009, com a edição de normativos (novos procedimentos) , elaboração de estratégias de contingência (criação de grupos de trabalhos) , aliado ao menor número de convênios celebrados a partir do mesmo ano, em virtude da LDO para 2011, que vedou transferência de recursos a entidades privadas para a realização de eventos de turismo. (...) 
31. Ante os fatos até aqui relatados, percebe-se que, ao longo do período analisado, houve, de fato, importantes mudanças institucionais no Mtur, que resultaram na alavancagem da qualidade de sua gestão interna e em seu AMADURECIMENTO ORGANIZACIONAL. Não resta dúvida, como já dito, que tal avanço foi impulsionado, em grande medida, pela intensa ação deste Tribunal.
32. Com efeito, a incorporação, por parte do Ministério do Turismo, em seus inúmeros normativos das diversas determinações e recomendações expedidas por este Tribunal ao longo desses quase dez anos evidencia tal fato.
33. Dentre as várias deliberações, ressalto, por exemplo, o Acórdão 5.078/2009-TCU-2ªCâmara, que expediu determinações tendentes à aprimorar a seleção de projetos, a análise técnica e de custos das propostas de convênios, a aferição da capacidade operacional, da qualificação técnica e da conformidade dos preços propostos pelos convenentes, que foram incorporadas nos normativos ao longo do período, como se observa na Portaria 39/2017, que estabelece, atualmente, as regras e os critérios para formalização de instrumentos de transferências voluntárias.
34. Além disso, aquele decisum recomendou que o órgão que avaliasse a possibilidade de manter banco de dados contendo o registro de preços praticados para determinados itens de custos que são recorrentes nas propostas de convênios, de ESTABELECER ANTECEDÊNCIA MÍNIMA EM RELAÇÃO AO INÍCIO DA EXECUÇÃO, para a apresentação de propostas de convênios de eventos. Também todas incorporadas por seus normativos.
35. A ininterrupta atuação desta Casa provocou, por exemplo, a criação em 2014 no MTur de um grupo de trabalho, do qual decorreu a fixação de entendimentos e a elaboração de manuais, modelos, check lists, entre outros produtos, a serem considerados pelo técnico no momento da análise das propostas cadastradas, além de critérios formais para a seleção dos convênios a serem fiscalizados (especialmente aqueles referentes a eventos) . Recomendações nesse sentido foram expedidas por esta Casa por intermédio do Acórdão 1702/2014-TCU-Primeira Câmara e Acórdão 5078/2009-TCU-Segunda Câmara) .
36. Passo a pontuar, resumidamente, as medidas adotadas pelo MTur em atenção às intervenções desta Corte de Contas, que marcaram sua gestão nos últimos oito anos: institucionalização/elaboração de normas; criação de manuais e orientações aos técnicos do ministério e aos proponentes/convenentes; criação de diretrizes para a alocação de recursos por meio de transferências voluntárias; gestão de riscos associados à atividade a fim de mitigá-los; informatização de processos problemáticos, com soluções desenvolvidas internamente e criação de canais internos de comunicação; monitoramento e avaliação da atividade por meio das constantes atualizações das normas; direcionamento de esforços e elaboração de estratégias de contingência - grupos de trabalho, mapeamento e estabelecimento de procedimentos nas questões críticas; interlocução com os diversos atores envolvidos na criação de instrumentos utilizados nas políticas públicas; monitoramento e avaliação da execução da estratégia e do plano da organização, com seus principais indicadores.
37. A maturidade intrínseca da estrutura organizacional do MTur evidencia-se claramente pelo fato de que os avanços observados foram alcançados inobstante a grande rotatividade da alta gerência desde 2008 (foram nove ministros de estado, seis secretários-executivos, sete secretários nacionais de políticas de turismo e seis secretários nacionais de programas de desenvolvimento do turismo da Secretaria Nacional de Estruturação do Turismo) ."
25.	Assim, reitero meu posicionamento de que os problemas relatados no presente processo revelam, mais do que irregularidades pontuais relacionadas a convênios específicos, uma deficiência na forma como tais procedimentos eram analisados à época dos convênios em questão, que, conforme apontado pelo Acórdão 1948/2017-TCU-Plenário, pode encontrar-se em vias de superação. Vale dizer, diante daquele contexto, NÃO JULGO RAZOÁVEL EXIGIR CONDUTA DIVERSA DOS RESPONSÁVEIS. Nessa mesma linha, tenho me baseado no referido precedente para deixar de acolher propostas de audiência e de aplicação de multas a agentes públicos de órgãos concedentes em razão de falhas praticadas na assinatura de convênios nesse contexto fático, sem prejuízo de que, caso evidenciados indícios de fraude e má-fé no caso concreto, outro encaminhamento possa ser adotado. A propósito, cito os processos Processo 019.614/2015-2 e Processo 015.832/2015-5, cujos acórdãos acolheram minha proposta.
***
26.	No que tange às irregularidades que motivaram as audiências dos dirigentes máximos do MTur, cabe tecer alguns comentários especiais, tendo em conta os seguintes fatos:  
[...]
27.	Em suas justificativas, os responsáveis afirmam, resumidamente, que cumpriram a legislação vigente (IN/STN 1/1997, Portaria Interministerial 127/2008 e alterações subsequentes) ; que praticaram os atos relativos à escolha da melhor política pública, enquanto a execução das respectivas ações coube aos setores competentes; que os projetos aprovados enquadravam-se em programas do orçamento do MTur; que não é atribuição do Ministro de Estado analisar requisitos de qualificação técnica e de capacidade operacional da entidade privada para executar o objeto proposto, cabendo aos setores técnicos essa avaliação quando da análise dos respectivos planos de trabalho; que o vasto leque de atividades do MTur inviabiliza a centralização dessas atividades na pessoa do Ministro de Estado ou de seu Secretário Executivo, ficando a cargo deles apenas a supervisão e coordenação das ações.
28.	Entendo que os argumentos arrolados devem ser fortemente sopesados, considerando a conjuntura sistêmica constatada nos procedimentos de concessão de convênios e as condições do caso concreto.
29.	Por exemplo, veja-se que, no caso dos ex-Ministros Walfrido Mares Guia e Marta Suplicy, foram ouvidos em audiência em razão de apenas um convênio cada um, nos valores de R$ 300 mil e R$ 100 mil, respectivamente. Trata-se de quantia de baixíssima materialidade face ao orçamento que administraram e às políticas públicas que desenvolveram em suas respectivas gestões. 
30.	Assim, além de considerar que AS AÇÕES PRATICADAS PELOS SERVIDORES TÉCNICOS DOS ÓRGÃOS CONCEDENTES, SUBORDINADOS A ESTAS AUTORIDADES, ERAM A TÔNICA QUE CARACTERIZAVA O PROCESSO REGULAR DE ANÁLISE DE CONVÊNIOS DA ÉPOCA, FACE AOS NORMATIVOS VIGENTES E PROCEDIMENTOS DE PRAXE, entendo que buscar a responsabilização da autoridade máxima do órgão ministerial pela mera assinatura de um ou dois destes ajustes, face aos elementos dos autos, mostra-se deveras desarrazoado. 
31.	Em suma, a meu ver, não houve uma atuação conjunta e/ou deliberada dos servidores técnicos e autoridades dos órgãos concedentes na aprovação destes convênios, passando por cima de normativos e procedimentos vigentes no intuito de favorecer determinadas entidades. Logo, devem ser acolhidas as razões de justificativa dos responsáveis ouvidos em audiência no presente processo, sem prejuízo de que se dê prosseguimento aos processos instaurados de tomadas de contas especiais, com vistas à recuperação dos respectivos débitos apurados. [...].
21.	O Tribunal vem atuando há muito tempo sobre a questão.  O Acórdão 5.078/2009-2ª  Câmara (relator: Min. André de Caralho) , ilustrativo, expediu determinações tendentes a aprimorar a seleção de projetos, a análise técnica e de custos das propostas de convênios, a aferição da capacidade operacional, da qualificação técnica e da conformidade dos preços propostos pelos convenentes, que foram incorporadas - é verdade - nos normativos ao longo do período, como se observa na Portaria 39/2017, a qual estabelece as regras e os critérios para formalização de instrumentos de transferências voluntárias.
22.	Houve também a criação de um grupo de trabalho, em 2014, do qual decorreu a fixação de entendimentos e a elaboração de manuais, modelos, checklists, entre outros produtos, a serem considerados pelo corpo técnico no momento da análise das propostas cadastradas, além de critérios formais para a seleção dos convênios a serem fiscalizados (especialmente aqueles referentes a eventos) . Recomendações no mesmo sentido foram expedidas por esta Casa por intermédio do Acórdão 1702/2014-TCU-Primeira Câmara (de minha relatoria) e Acórdão 5078/2009-TCU-Segunda Câmara (Min. André de Carvalho) .
23.	Em meu voto condutor do Acórdão 6952/2020-TCU-Primeira Câmara, em tomada de contas especial, propus ao colegiado uma adaptação das circunstâncias fáticas ao contexto histórico, levando em conta mais as falhas sistêmicas e rotineiras do MTur do que propriamente os deslizes de seus servidores. Na realidade, como disse, existe uma tendência, nessas avaliações específicas, de não arrolar a responsabilidade de responsáveis do convenente. Cito também o contemporâneo 796/2022-1ª Câmara, de minha relatoria.
24.	Nada obstante os precedentes, não se tratava, em qualquer dos casos em que citei, de uma prestação de contas ordinária. Não se estava, naqueles processos, a avaliar a gestão como um todo da Pasta Ministerial. Examinavam-se, sim, casos concretos fruto de irregularidades e prejuízos específicos, ponderando a exigibilidade de conduta diversa de gestores em ajustes decorrentes daquele ambiente improfícuo de controles. Não julgo que se possa afastar, justamente na apreciação de uma gestão ordinária, a responsabilidade dos administradores por tal ambiente sistêmico.
25.	Quero dizer que a carência sistemática de controles internos em processos tão decisivos para o sucesso da gestão não pode, a meu ver, afastar a responsabilidade dos administradores, a quem se exigiria, justamente, empreender esforços de supervisão e monitoramento desses instrumentos mais críticos. Ponderações como essa é que perfazem, afinal, a régua para aferição fática em um julgamento de contas ordinárias.
26.	Em outras e últimas palavras: estamos aqui a apurar a responsabilidade, em visão geral, por aquelas falhas generalizadas a escusar, em boa fé objetiva, a responsabilidade dos gestores nos casos específicos supervenientes, quando sua conduta individual não pudesse ser tomada como diversa. Não creio que nessa avaliação da gestão se possa tecer mesmíssima consideração, sob pena de fardar unicamente o acaso àquela - já reconhecida - desorganização administrativa.
27.	Repiso, em conclusão, minha opinião por acolher totalmente o encaminhamento sugerido pela SecexDesenvolvimento, harmonicamente endossado pelo MP/TCU.
	Diante de todo exposto, VOTO, para que seja acolhido por este colegiado a minuta de acórdão que ora proponho.
TCU, Sala das Sessões, em 15 de março de 2022.
BENJAMIN ZYMLER 
Relator